臺灣高等法院臺中分院民事判決
111年度上易字第461號
上  訴  人  中華開發資產管理股份有限公司

法定代理人  顏志堅  
訴訟代理人  甘昊文    住高雄市○○區○○○路00號00樓    被上
訴人    張承瑜（即張○○之繼承人）

訴訟代理人  曾彥峯律師
複代理人    林士淳律師
上列當事人間請求塗銷抵押權登記等事件，上訴人對於中華民國
111年7月22日臺灣苗栗地方法院110年度訴字第502號第一審判決
提起上訴，本院於111年11月8日言詞辯論終結，判決如下：
    主  文
上訴駁回。
第二審訴訟費用由上訴人負擔。
    事實及理由
壹、程序事項：
　　上訴人之法定代理人前為林○○，嗣於審理時變更為顏志堅，
    經具狀聲明承受訴訟，有民事聲明承受訴訟狀可參（本院卷
    第147頁），已生合法承受訴訟之效力。
貳、上訴人主張：
    上訴人為訴外人蔡○○之債權人，蔡○○積欠上訴人新臺幣（下
    同）300萬元及利息、違約金，上訴人並持有臺灣苗栗地方
    法院民國103年11月10日苗院平102司執儉21699字第33467號
    債權憑證（下稱系爭債權憑證）。而蔡○○所有如附表一編號
    1至10所示應有部分之土地（下合稱系爭土地）原為訴外人
    劉○○所有，劉○○於79年12月3日就系爭土地設定登記最高限
    額200萬元之抵押權（下稱A抵押權，詳如附表二所示）予被
    上訴人父親張○○，嗣於83年12月20日將系爭土地所有權以買
    賣為原因而移轉登記予蔡○○。系爭土地因設有A抵押權之登
    記，影響系爭土地價值，致上訴人無法取償，原法院審理後
    雖認為A抵押權所擔保之債權在本金95萬元範圍內存在，惟A
    抵押權所擔保之200萬元債權均不存在，倘認在本金95萬元
    範圍內存在，然該債權之清償日期為79年12月30日，亦已於
    94年12月29日罹於15年時效而消滅，且A抵押權自請求權時
    效完成迄今，亦已逾5年除斥期間而未實行，故A抵押權應已
    歸於消滅，被上訴人為張○○之繼承人，負有塗銷A抵押權之
    義務，爰依民法第242條、第767條規定，代位蔡○○提起本件
    訴訟。並聲明：㈠確認A抵押權所擔保之債權95萬元部分不存
    在；㈡被上訴人應就A抵押權辦理繼承登記後，予以塗銷。（
    上訴人於原審請求逾上開聲明部分即確認A抵押權所擔保之
    於超過債權95萬元部分不存在，及確認如原判決附表三、四
    所示之抵押權所擔保之債權不存在，暨被上訴人應就原判決
    附表三、四所示之抵押權辦理繼承登記後予以塗銷等部分，
    經原審判決上訴人勝訴，未據被上訴人提出上訴，非本院審
    理範圍）。
參、被上訴人抗辯：
    因訴外人黃○○欲向劉○○借款，而簽發支票及將礦權抵押予劉
    ○○，而劉○○為籌得交付黃○○之借款，劉○○乃向
　　向張○○借款95萬元，並設定A抵押權及背書轉讓黃○○簽發之
    支票予張○○。又劉○○於A抵押權設定後，持續給付系爭土地
    之租金予張○○及被上訴人，用以清償A抵押權所擔保之95萬
    元借款債務之利息，但本金95萬元仍未受償，故該95萬元借
    款債權並未罹於消滅時效等語。
肆、原審判決確認A抵押權所擔保債權超過95萬元部分不存在，
    並駁回上訴人請求被上訴人就A抵押權應辦理繼承登記後，
    予以塗銷部分。上訴人不服，提起上訴，兩造於本院聲明：
一、上訴人上訴聲明：
　㈠原判決不利於上訴人部分廢棄。
  ㈡確認被上訴人就A抵押權所擔保之債權95萬元部分不存在。
  ㈢被上訴人應就A抵押權辦理繼承登記後，予以塗銷。 
二、被上訴人答辯聲明：上訴駁回。　
伍、兩造不爭執事項（本院卷第138頁）：
一、張○○於104 年12月21日死亡，張承瑜為其唯一繼承人。
二、附表一所示之11筆土地原為劉○○所有，劉○○於83年12月20日
    以買賣為原因，移轉登記予蔡○○。
三、附表一所示之11筆土地設定抵押權予張○○，詳如原審卷二第
    5-215頁苗栗地政事務所111年1月28日函文檢送之相關資料
    ，設定情形如下：
  ㈠劉○○於79年12月3日就系爭土地（即附表一編號1至10部分）
    設定A抵押權予張○○，設定內容如附表二所示。
  ㈡劉○○於80年2月5日、82年3月13日就附表一所示之11筆土地分
    別設定B、C抵押權予張○○，設定內容分別如原判決附表三、
    四所示。
四、蔡○○積欠中華成長三資產管理股份有限公司款項，該公司取
    得苗院平102司執儉21699字第33467號債權憑證；上開債權
    憑證所載之債權金額為300萬元及自88年5月11日起至清償日
    止按年息10.475%計算之利息，暨逾期在6個月以內者，按上
    開利率10%，逾期超過6個月者，按上開利率20%計算之違約
    金，及執行費8,108元。
五、中華成長三資產管理股份有限公司於108年8月間更名為中華
    開發資產管理股份有限公司（即上訴人）。
六、上訴人執上開債權憑證於108年、109年對蔡○○聲請強制執行
    ，但均無效果而未獲償。
七、蔡○○之資產，除附表一所示土地外，另有一筆○○鄉○○段土地
    ，該筆土地價值為30萬元，蔡○○之資力不足清償上訴人之債
    權。
陸、兩造爭執事項：
一、A抵押權所擔保之債權，於95萬元範圍內部分，是否存在？
二、A抵押權所擔保之債權，於95萬元範圍內部分，是否罹於消
    滅時效？A抵押權是否於所擔保債權之請求權因時效而消滅
    後，已逾5年未實行而消滅？
三、上訴人請求被上訴人就A抵押權辦理繼承登記及塗銷A抵押權
    ，有無理由？
柒、本院之判斷：
一、按債務人怠於行使其權利時，債權人因保全債權，得以自己
    之名義，行使其權利，但專屬於債務人本身者，不在此限，
    民法第242條定有明文。此項代位權行使之範圍，就同法第2
    43條但書規定旨趣推之，並不以保存行為為限，凡以權利之
    保存或實行為目的之一切審判上或審判外之行為，諸如假扣
    押、實行擔保物權、催告、提起訴訟等，債權人皆得代位行
    使（最高法院69年度台抗字第240號裁判意旨參照）。又民
    法第242條所定代位權係債權人代行債務人之權利，代行者
    與被代行者之間，必須有債權債務關係之存在，而代位權之
    行使，須債權人如不代位行使債務人之權利，其債權即有不
    能受完全滿足清償之虞時，始得為之。倘債之標的與債務人
    之資力有關，如金錢之債，代位權之行使應以債務人陷於無
    資力或資力不足為要件。兩造對蔡○○積欠上訴人300萬元本
    息及違約金，及蔡○○之資產不足清償上開債務，上訴人對蔡
    ○○聲請強制執行後，均無效果而未獲償等事實，均無爭執（
    見兩造不爭執事項第四至七項），且蔡○○為系爭土地之登記
    所有權人，系爭土地並設定A抵押權等事實，亦為兩造所不
    爭執，則上訴人主張其上開債權因系爭土地設定A抵押權而
    有不能受完全滿足清償之虞，依民法第242條規定，代位蔡○
    ○提起本件訴訟，即無不合。
二、A抵押權所擔保之債權為張○○對劉○○之借款本金95萬元及約
    定之利息、違約金：
  ㈠確認法律關係不存在之訴，如被告主張其法律關係存在時，
    應由被告負舉證責任（最高法院42年度台上字第170裁判意
    旨參照）；又當事人主張有金錢借貸關係存在，須就其發生
    所須具備之特別要件即金錢之交付與借貸意思表示相互一致
    負舉證責任（最高法院88年度台上字第1013號裁判意旨參照
    ）。
　㈡證人劉○○證稱：黃○○是○○水泥公司的常務董事，那時候需要
    錢，跟伊講，說透過認識黃○○認識張○○代書，後來黃○○開支
    票借錢，伊用土地擔保，黃○○是保證人。黃○○借的錢後來沒
    有還，所以張○○叫伊土地設定抵押。伊知道扣掉利息一共借
    不到100萬，伊有在場，當時預扣的利息是有高一點。後來
    為什麼把土地權利移轉給蔡○○，伊不知道，都是交給張○○辦
    ，張○○設定誰，伊也不知道。當初交給張○○土地所有權狀、
    身分證影本、印章是伊蓋的。支票上面一百多萬，但是現金
    交給黃○○的不到一百萬元等語（原審卷二第272-276頁）。
　㈢證人劉○○證稱：伊大哥劉○○與被上訴人父親張○○有債務關係
    ，劉○○有欠張○○錢，伊不清楚欠多少，不會超過100萬，劉○
    ○把系爭土地交給張○○，伊不清楚是要抵押還是移轉，系爭
    土地有出租，從伊二哥劉○○80幾年過世之後，伊接手開始交
    租金給張○○，每年都還有交，張○○過世之後轉給被上訴人，
    伊交就是4萬多、3萬多，租金是用持分下去分，看分多少，
    都是交現金等語（原審卷二第240-244頁）。
　㈣證人黃○○證稱：伊是劉○○朋友，張○○是代書，黃○○要借錢，
    黃○○將礦權抵押給劉○○，伊會當連帶債務人是因為張○○說要
    連帶保證才可以借錢，劉○○說請伊幫忙，不知道借多少錢，
    伊只知道借一次，到現在都沒有還錢等語（原審卷二第292-
    294頁）。
　㈤綜據上開證人所述A抵押權設定之歷程，係因黃○○欲向劉○○借
    款，有簽發支票及將礦權抵押予劉○○，而劉○○乃向張○○借款
    ，並設定A抵押權及背書轉讓黃○○簽發之支票予張○○，經核
    與A抵押權設定契約書所載：義務人兼債權人為劉○○、連帶
    債務人為黃○○、利息年息百分之20、違約金每月貸款金額百
    分之20、登記以外之約定事項則記載「支票或本票為據」等
    語（見原審卷二第201-203頁之A抵押權設定契約書）相符合
    ，被上訴人主張劉○○有向張○○借款，並設定A抵押權及背書
    轉讓黃○○簽發之支票予張○○等節，應與真實相符，堪予採信
    。又兩造均不爭執A抵押權所擔保之借款債權額為95萬元（
    本院卷第139頁），則A抵押權所擔保之債權即為張○○對劉○○
    之借款本金95萬元及所約定之利息、違約金。
三、A抵押權所擔保之借款債權請求權未罹於消滅時效，A抵押權
    亦無逾除斥期間而消滅：
  ㈠請求權，因15年間不行使而消滅；消滅時效，自請求權可行
    使時起算；消滅時效，因承認而中斷；時效中斷者，自中斷
    之事由終止時，重行起算，民法第125條前段、第128條、第
    129條第1項第2款、第137條第1項分別定有明文。又所謂承
    認，指義務人向請求權人表示是認其請求權存在之觀念通知
    而言，又承認不以明示為限，默示的承認，如請求緩期清償
    、支付利息等，亦有承認之效力（最高法院51年台上字第12
    16號民事裁判先例意旨參照）。
　㈡依A抵押權設定契約書所載之債務清償日期為：79年12月30日
    （原審卷二第203頁），則張○○自該日起，即可向劉○○請求
    償還借款，直至94年12月30日始罹於15年消滅時效；惟證人
    劉○○上開證稱其已自80幾年開始迄今，每年現金交付租金3
    萬多、4萬多予張○○，該租金就是償還劉○○對張○○的欠款等
    語，並有被上訴人提出之土地租賃契約書為證（原審卷二第
    229-231頁），則依劉○○每年代劉○○清償對張○○之利息債務
    迄今之事實，足認劉○○於94年12月30日前就其所負之95萬元
    借款債務，因支付利息而有承認之效力，已生中斷消滅時效
    ，故A抵押權所擔保之95萬元借款債權，並未罹於15年消滅
    時效，應認A抵押權所擔保之借款債權請求權未罹於消滅時
    效。
  ㈢又A抵押權所擔保之借款債權請求權既未罹於時效而消滅，則
    A抵押權亦無因該擔保之債權已因時效而消滅而於5年間不實
    行而逾除斥期間之問題，上訴人主張A抵押權已逾除斥期間
    而消滅云云，即無足取。　　
四、A抵押權所擔保之債權為被上訴人之被繼承人張○○對劉○○之
    借款債權本金95萬元及所約定之利息、違約金，上開借款債
    權並未罹於消滅時效，A抵押權亦無逾除斥期間而消滅，而A
    抵押權為最高限額抵押權，具有從屬性，以主債權之存在為
    其存在之前提，基於抵押權不可分性，A抵押權所擔保之主
    債權既尚未全部消滅，抵押人尚不得請求塗銷該抵押權設定
    登記，上訴人亦不能代位請求塗銷A抵押權，上訴人主張被
    上訴人應於就A抵押權辦理繼承登記後，予以塗銷云云，尚
    屬無據。　　
五、綜上，上訴人請求確認A抵押權所擔保之債權95萬元部分不
    存在，及被上訴人應就A抵押權辦理繼承登記後，予以塗銷
    等訴訟，為無理由，不應准許。原審駁回上訴人上開之請求
    ，尚無不合。上訴意旨指摘原判決不當，求予廢棄改判，為
    無理由，應駁回上訴。
捌、兩造其餘之攻擊或防禦方法及未經援用之證據，經本院斟酌
    後，認為均不足以影響本判決之結果，不另論述。　　
玖、據上論結，本件上訴為無理由，爰判決如主文。
中　　華　　民　　國　　111 　年　　11　　月　　29　　日
　　　　　　　　民事第一庭    審判長法　官  張瑞蘭
　　　　　　　　　　　　　　　　    法　官  王  銘
　　　　　　　　　　　　　　　　    法　官  林孟和
正本係照原本作成。
不得上訴。

　　　　　　　　　　　　　　　　    書記官  郭蕙瑜
中　　華　　民　　國　　111 　年　　11　　月　　29　　日
附表一：土地標示
編號 請求塗銷之標的 (苗栗縣頭屋鄉) 面積  （㎡） 應有部分比例 設定權利範圍 1 頭屋段二小段1038地號土地 294.08 1/3 1/3 2 頭屋段二小段1041地號土地 3,035.66 1/9 1/9 3 頭屋段二小段1041-1地號土地 158.99 1/9 1/9 4 頭屋段二小段1077地號土地 62.44 1/9 1/9 5 頭屋段二小段1083地號土地 75.23 1/9 1/9 6 頭屋段二小段1085地號土地 208.92 1/9 1/9 7 頭屋段二小段1087地號土地 133.35 1/9 1/9 8 頭屋段二小段1155地號土地 512.23 1/9 1/9 9 頭屋段二小段1158地號土地 4.25 1/9 1/9 10 新頭屋段53地號土地 (重測前為頭屋段689-1地號土地) 98.84 1/9 1/9 11 頭屋段二小段1086地號土地 29.88 1/9 1/9 
附表二：A抵押權設定內容
抵押權設定標的 抵押權設定明細 附表一編號1至10所示土地 權利種類：抵押權 收件年期：79年 字號：苗栗地所字第9899號 登記日期：79年12月3日 登記原因：設定 權利人：張震天 債權額比例：全部1/1 擔保債權總金額：最高限額新臺幣200萬元 存續期間：79年11月30日至79年12月30日 清償日期：79年12月30日 債務人及債務額比例：劉春福、黃昆旺 設定義務人：劉春福